最高法院民事判決　　　　　　　　　　　　　　　八十七年度台上字第二四三六號
　　上　訴　人　林 為 朋
　　上　訴　人　吳 美 滿
　　被 上訴 人　吳劉金治
　　　　　　　　吳 健 華
右當事人間請求清償借款事件，上訴人對於中華民國八十六年十月二十一日臺灣高等
法院第二審判決（八十六年度上字第二七三號），各自提起上訴，本院判決如左：
    主  文
原判決除假執行部分外廢棄，發回臺灣高等法院。
    理  由
上訴人林為朋主張：對造上訴人吳美滿及被上訴人（下稱吳美滿等三人）於民國八十
四年一月二十四日與伊簽訂貸款契約書，向伊借款新台幣（下同）四百萬元，約定月
息二分半，因預扣三個月利息，實付三百七十萬元；吳美滿等三人另借一千五百萬元
，約定四個月後返還二千三百萬元。嗣吳美滿與伊於八十四年五月三十一日訂立交換
契約書，約定以吳美滿所有坐落宜蘭縣蘇澳鎮○○段七筆土地作價三千四百萬元售予
伊，價金除以上開二千三百萬元抵付外，伊尚承受該等土地上原已設定之一千二百萬
元抵押債務，不足之一百萬元，轉為向伊之借款，約定自八十四年九月一日起按月息
二分半計息，期限三個月。又吳美滿等三人於八十四年五月三十一日由吳美滿代表向
伊再借一百五十萬元，言明月息一分半，期限亦為三個月。詎屆期均未清償，伊自得
請求返還，並就一百五十萬元借款部分僅請求其中之五十萬元等情。本於交換契約書
及借貸之法律關係，求為命吳美滿等三人給付伊五百二十萬元，及其中一百萬元自八
十四年九月一日起至清償日止，按年息百分之二十加付利息，其中三百七十萬元自八
十四年一月二十四日起至八十四年四月二十四日暨自八十四年八月二十五日起至清償
日止，按年息百分之二十加付利息，其餘五十萬元自八十四年六月一日起至清償日止
，按年息百分之十八加付利息之判決。
吳美滿等三人則以：伊向林為朋實借三百七十萬元及一千五百萬元，雙方立交換契約
書時，計欠林為朋之本息為一千九百七十一萬一千五百六十二元，經以吳美滿所有之
七筆土地作價二千二百萬元抵償所欠上開本息後，未欠林為朋任何債務；又伊並未由
吳美滿代表向林為朋另借一百五十萬元等語，資為抗辯。
原審以：林為朋主張吳美滿等三人於八十四年一月二十四日向其借款一千五百萬元投
資，約定返還二千三百萬元，嗣於八十四年五月三十一日結算，確認尚欠一百萬元，
轉為借款之事實，業據提出交換契約書乙件為證。該契約書附註２上記載：「甲方（
即吳美滿）將蘇澳鎮○○段一三六○地號等七筆土地以總價三千四百萬元正與乙方（
即林為朋）交換借款二千三百萬元正，南安段土地貸款一千二百萬元正由乙方承受。
甲方另補差額一百萬元正給乙方，雙方約定於本日起三個月付款，即八十四年八月三
十一日付一百萬元。」等語，林為朋本於是項約定主張吳美滿尚欠一百萬元，應屬有
據。林為朋另主張吳美滿等三人尚欠其三百七十萬元借款未還，固據提出貸款契約書
為憑，惟林為朋與吳美滿於八十四年五月三十一日簽立交換契約書，係以清償原貸款
契約之債務為目的所作結算，該三百七十萬元之舊債務既經結算而消滅，林為朋仍執
原貸款契約請求給付，即非有理。再者，交換契約書附註３記載甲方（即吳美滿）向
乙方（即林為朋）再行借款一百五十萬元等語，林為朋雖主張該項借款中五十萬元部
分係由其代為清償利息二十萬元及清償蘇澳鎮○○段土地出售移轉前吳美滿積欠銀行
利息三十二萬七百八十九元，合計為五十二萬零七百八十九元，雙方協議折為五十萬
元云云，然為吳美滿所否認，林為朋亦未舉證以實其說，其請求吳美滿等三人給付五
十萬元本息，亦屬無據。綜上所述，林為朋本於交換契約書之約定，請求吳美滿給付
一百萬元及自八十四年九月一日起加付利息，為有理由，逾此範圍之請求，為無理由
。爰將第一審所為林為朋敗訴判決，一部予以廢棄，改判命吳美滿給付一百萬元本息
；一部予以維持，駁回林為朋其餘上訴。
關於林為朋上訴部分：
查林為朋與吳美滿等三人於八十四年一月二十四日簽立之貸款契約書約定之借款共有
四百萬元（實付三百七十萬元）及二千三百萬元二筆。而依林為朋與吳美滿於八十四
年五月三十一日所立交換契約書首段及附註２記載，林為朋僅係就上開二千三百萬元
之借款部分與吳美滿所有之七筆土地交換（見一審卷第五、三七頁），原審認吳美滿
等三人就實收三百七十萬元之借款債務，亦於上開交換契約中經結算而消滅，已有認
定事實不憑證據之違法。次查林為朋主張交換契約書附註３所記載之借款一百五十萬
元，其中五十萬元部分，係由其將吳美滿等三人交付用以支付上開三百七十萬元借款
八十四年四、五月份利息共二十萬元之支票二張返還吳美滿，並代償吳美滿以其所有
七筆土地向銀行抵押借款所欠之利息三十二萬七百八十九元，合計為五十二萬零七百
八十九元，雙方協議折為五十萬元云云，已據提出支票、匯款單等件為證（見原審卷
第一一二、一一四頁），原審竟謂林為朋未舉證以實其說，遽認其該部分之主張為不
可採，亦有疏略。林為朋上訴論旨，指摘原判決此部分為不當，求予廢棄，非無理由
。
關於吳美滿上訴部分：
查吳美滿在事實審抗辯林為朋就二千三百萬元借款部分，僅付一千五百萬元，係屬預
扣利息之借貸，交換契約書附註２記載須補林為朋差額一百萬元，形式上係以土地作
價抵付借款後不足之數，實係以包含預扣利息之借款金額計算之利中利，違反民法第
二百零六條巧取利益之禁止規定等語（見原審卷第一二四、一四二、一四三頁），攸
關是項差額補償之約定是否有效，自屬重要之防禦方法，原審未於判決理由項下說明
其何以不足採取之意見，亦有判決不備理由之違法。吳美滿上訴論旨，指摘原判決此
部分為不當，求予廢棄，非無理由。
據上論結，本件上訴人林為朋之上訴及吳美滿之上訴均有理由，依民事訴訟法第四百
七十七條第一項、第四百七十八條第一項，判決如主文。
中      華      民      國    八十七    年      十      月    二十二    日
                              最高法院民事第四庭
                                  審判長法官  林  奇  福
                                        法官  許  朝  雄
                                        法官  陳  國  禎
                                        法官  李  彥  文
                                        法官  陳  重  瑜
      右正本證明與原本無異
                                              書  記  官
中      華      民      國    八十七    年     十一     月      六      日
